臺灣高等法院臺中分院刑事判決　 94年度重上更(二)字第102號
上　訴　人　臺灣彰化地方法院檢察署檢察官
上　訴　人
即　被　告　丁○○
選任辯護人　王忠沂　律師
上列上訴人因偽造文書等案件，不服臺灣彰化地方法院86年度訴
字第1192號中華民國87年12月8日第一審判決 （起訴案號：臺灣
彰化地方法院檢察署86年度偵字第3359號），提起上訴，本院判
決後，經最高法院第二次發回更審，本院判決如下：
    主　　  文
原判決撤銷。
丁○○行使偽造私文書，足以生損害於公眾及他人，處有期徒刑
月，如易科罰金以佰元折算壹日。緩刑貳年。
    事 　　 實
一、丁○○為己○○、戊○○之兄長，彼等之父張不偏於民國（
    下同）七十八年十二月卅日死亡，遺留有坐落彰化縣埔心鄉
    ○○段之土地十五筆（詳如附表編號一至十五所示），應由
    張不偏之七名子女共同繼承，丁○○竟意圖為自己繼承其父
    較多遺產之不法利益，乃於七十九年二、三月間，偽稱欲辦
    理繼承登記，而向其妹己○○、戊○○騙取印章及印鑑證明
    書後，於同年四月十八日，至彰化縣埔心鄉○○路○段一九
    六號張春鑫代書處，將該印章、印鑑證明書交予不知情之執
    業代書張春鑫（業經臺灣彰化地方法院檢察署檢察官不起訴
    處分），委託張春鑫以丁○○及其他男性繼承人並冒用己○○、戊○○等人名義，按丁○○之指示，而偽造內容略謂，
    張不偏所遺留如附表編號一至十五所示之前開土地，全部由
    男性繼承人繼承，己○○、戊○○、張寶丹、丙○○等四人
    共得現金新台幣八萬元等情之不實之遺產分割契約書，盜蓋
    戊○○、己○○等之印文於其上，以完成偽造後，於同年五
    月廿九日，由不知情之張春鑫持向彰化縣溪湖地政事務所辦
    理遺產分割登記，詐使不知情之該地政事務所承辦人員陷於
    錯誤，依該偽造之分割契約書將張不偏所遺留之土地登載全
    數歸男性繼承人丁○○等繼承於其職務上所掌之土地登記簿
    （詳如附表編號一至十五所示），取得不法利益，足生損害
    於己○○、戊○○之繼承其父之遺產及該地政事務所土地登
    記之正確性。
二、案經被害人己○○訴由臺灣彰化地方法院檢察署檢察官偵查
    起訴。
    理 　　 由
一、訊據上訴人即被告丁○○（以下簡稱被告）對於右開向告訴
    人己○○及戊○○騙取印章、印鑑證明書，委託代書張春鑫
    制作遺產分割契約書，並持以向彰化縣溪湖地政事務所辦理
    遺產分割登記等情，坦承不諱，惟否認有偽造文書犯行，辯
    稱：伊等兄弟姊妹對遺產如何分配，確有經開會決議，己○○、戊○○有同意依外嫁女兒不分遺產之習俗辦理云云。惟
    查：
　(一)右開犯罪事實，已據告訴人己○○於偵查、原審及本院前審
　  與本次審理時迭指訴綦詳，且證人即同為繼承人亦即被害人
    戊○○及另繼承人張結在於原審審理、戊○○並於本審行交
    互詰問時均證稱，對於伊等父親死亡後所遺留之財產應如何
    分配，並未經大家（指全體繼承人）開會協議云云（見原審
    卷第六二、七三頁），核與證人即同為繼承人丙○○於原審
    審理時所證，並無全部（繼承人）到齊達成協議，只有二、
    三個而已，當時協議時兩個女的（即己○○、戊○○）並沒
    有參加等情相吻合（見原審卷第七二頁），參諸被告與告訴
    人己○○及戊○○係兄妹關係，如於辦理繼承分割登記前，
    確有商定如何繼承，告訴人己○○當不致於提出本件告訴，
    戊○○亦無堅指繼承事宜，未經兄弟姊妹開會協議之可能，
    而證人丙○○、張結在當亦不致於偏頗告訴人，而為被告不
    利之證述，又觀之卷附之繼承分配表（附於外放證物冊，如
    附表所示），張不偏之遺產大部分歸被告繼承，而被告陳稱
    ：先前向張結在購買如附表編號一、二所示之土地，或甲○○積欠他人債務，先登記在伊名下，或與張清榮交換如附表
    編號三、四所示之土地，均不能認為係伊繼承所得等情，未
    能提出具體實證，以供調查，且被告所得土地面積約八百五
    十六平方公尺（被告自承二千三百五十六平方公尺，顯有誤
    算），遠較張玉峰所得土地面積約五十平方公尺、張春祥所
    得土地面積約五十平方公尺、張結在所得土地面積約一百平
    方公尺、乙○○所得土地面積約四百七十平方公尺為多，且
    逾上開土地遺產之半數，顯有失公平，有違常情，是被告所
    辯，有經告訴人同意而分配云云，顯難採信，可見被告委由
    代書所制作之遺產分割契約書，係未經己○○、戊○○同意
    授權，而為不實之偽造。至原審關於八十七年四月十七日之
    審判筆錄錄音，原審業將錄音消除，已無錄音帶可供播放，
    惟觀之當日報到單並無張結在報到（見原審卷第七○頁），
    而審理筆錄起始亦僅記載乙○○、丙○○二人之筆錄，並進
    行訊問彼二人，因此證人乙○○、丙○○確有於原審審理時
    為上開之證述，該部分之證述應非張結在所陳述，附此敘明
    。
　(二)證人即被告之侄張春祥雖於偵查時證稱：伊等當時知道如何
    辦繼承，伊祖父『做七』時，伊姑姑也在場，伊伯父說伊等
    兄弟已經繼承伊父親的財產，他說下一次『做七』時，大家
    再拿印鑑回去云云（見偵查卷第二七頁背面），復於本院前
    審調查時證述：伊有聽伯、叔說，有問過己○○、戊○○，
    彼二人說男孩子（即指被告等之男性繼承人）去分（遺產）
    就好云云（見本院前審卷第六六頁），又於本院更(一)審理時
    證稱：是在祖父『做七』時，聽伯父丁○○、叔叔乙○○說
    的；（當時己○○、戊○○有無在場聽見）我不曉得云云（
    見本院更(一)卷第卅四頁），究其真意應是證人張春祥聽伯父
    丁○○（被告）、叔叔乙○○所說上情，既係聽自他人轉述
    之傳聞之詞，亦難據以認定己○○、戊○○有為如此之話語
    ，而為被告有利之認定。其於本審交互詰問時則證稱：「（
    是誰說男的分土地、女的分現金？）沒有這麼說，是我自己
    的意思。」，「（其他人有無如上協議？）沒有。」，「男
    的分土地、女的分現金是我自己的意思。」（見本審卷第10
    7、108頁），更足見被告所辯不足採信。證人乙○○於偵查
    時證稱：兄弟姐妹均說好那裡給誰，那裡給誰，當時姐妹（
    即被害人二人）都說我們兄弟分就好云云（見偵查卷第二六
    頁背面），復於原審及本院前審調查時雖證謂：「張不偏死
    亡後，『做七』時有協議如何繼承遺產，協議交由大哥（即
    被告）去處理，當時我姊妹（指己○○、戊○○）在屋外，
    我問她們說妳們不進去分財產﹖她們說你們『決意』就好。
    」，又於本院審理時證稱：（告訴人有無說放棄繼承）沒有
    這樣說，她們說是土地部分我們兄弟去分就好云云（見本院
    卷第三五頁），本審交互詰問時證稱：「是我親自問她們（
    指己○○、戊○○），她們說我們兄弟分就好。」，「做七
    不是所有的人都會到，是陸陸續續談的，正式達成協議的日
    期我不記得。」，「（達成協議時哪些人在場？）我大哥（
    指被告）、三哥甲○○、我、我五弟丙○○、證人庚○○。
    」按系爭遺產除被告分得最多外，其次為乙○○，有土地登
    記簿可稽，故乙○○為其本身之利益考量，證詞難免偏頗。
    又其證詞前後對照以觀似有矛盾，且被害人己○○、戊○○
    既未在現場，縱使其用台語說「你們『決意』就好」，並未
    明確表示不願繼承土地，應非如證人乙○○於偵查時所證述
    「我們兄弟分就好」之意。另證人甲○○於偵查時證稱：我
    父親逝世時，在『做七』時，我大哥（即被告）有提到分遺
    產事，有問她們姊妹（指己○○、戊○○），她們說沒意見
    ，所以就由大哥全權處理云云（見偵查卷第三三頁），於本
    院審理時證稱：當初『做七』時，我有問己○○、戊○○，
    她們說你們兄弟去分就好，沒有講到是否放棄繼承云云（見
    本院卷第三五頁）；在本審中亦為類似之證詞。證人庚○○
    （即張玉峰）在本審中亦證稱：「被告有問，己○○說他嫁
    出去了，叫他們自己處理。」，「最後一次有達成協議」等
    語。另證人丙○○於第一審供稱「（附表五、六、七、九是
    你分的？）是我分的登記在丁○○名下」（第一審卷第73頁
    ）。證人乙○○另證稱「乙○○也問張結在有什麼意見，他
    說他沒什麼立場談，因為之前丁○○有幫他處理一些債務，
    我父親生前有說若二筆土地，如果張結在還的話，就將土地
    給他，否則就登記在丁○○名下」（上訴卷第64頁背面、第
    65頁）。張結在於原審亦稱「我只有分兩塊土地，當時我欠
    錢，要付農會的錢，當時我父親叫我大哥先幫我付利息，如
    有錢，我再還」（第一審卷第73頁）等情。證人吳瑞春在本
    院上訴審證稱「做完七後，因前後均有客廳，被告兄弟六人
    至後面客廳談分產之事，但我未在場，沒聽到，當時我與小
    姑己○○、戊○○在前廳，我知道兄弟分產之事，就問己○○、戊○○為何未至後廳參與協調分財產之事，她們回答說
    ：他們兄弟間談好就好了」 （上訴卷第158頁背面）但上開
    所述究均係如何分遺產，如何抵債減分遺產，如何（信託）
    登記與被告名下等細節問題，焉有不明載於遺產分割契約書
    之理？是上述證詞顯與常理相悖，與告訴人同意依外嫁女兒
    不分遺產之習俗之意思表示不同，亦不足以採為有利被告之
    證據而認定遺產分割契約書所載內容非虛。至於有關「男人
    分土地，女人分現金」之證詞，按繼承人之一丙○○係男性
    ，惟依遺產分割契約書所載，丙○○竟僅分現金而未分得土
    地，有該契約書可憑，是此部分之證詞亦不足資為被告有利
    之證據。
　(三)被告右開交付告訴人己○○及被害人戊○○印章、印鑑證明
    書予不知情之代書張春鑫，委託張春鑫依被告之意思制作遺
    產分割契約書，持向彰化縣溪湖地政事務所辦理遺產分割登
    記之事實，亦據證人張春鑫於偵查及原審審理時證述明確（
    見偵查卷第十一頁背面、原審卷第一三三頁），復有偽造之
    遺產分割契約書影本、土地登記簿謄本在卷可稽（見外放證
    物冊）。
　(四)綜上各節，被告之所辯，顯係圖卸刑責之詞，不足採信。本
    件事證已臻明確，被告犯行，堪以認定。
二、核被告偽造遺產分割契約書並持向地政事務所辦理遺產分割
    登記，詐使不知情之公務員登載於職務上所掌之公文書，以
    取得財產上之不法利益，均足以生損害於己○○、戊○○繼
    承其父之遺產，及地政機關土地登記之正確性，分別係犯刑
    法第二百十六條、第二百十條之行使偽造私文書罪、同法第
    二百十四條之使公務員登載不實罪、同法第三百卅九條第二
    項、第一項之詐欺得利罪，盜用己○○、戊○○印章，為偽
    造私文書之一部分，偽造後持以行使，偽造之低度行為，為
    高度之行使行為所吸收，均不另論罪，所犯上開行使偽造私
    文書罪及詐欺得利罪，各侵害二人法益，分別觸犯相同二罪
    名，均為想像競合犯，各從一重論處，上開行使偽造私文書
    、使公務員登載不實、詐欺得利三罪間，有方法結果之牽連
    關係，應從一重之行使偽造私文書罪處斷，被告利用不知情
    之代書張春鑫犯罪，為間接正犯，應逕負刑責。
三、原審為科刑之判決，固非無見，惟查原判決認定被告自行偽
    造遺產分割契約書，再委託不知情之張春鑫持以辦理遺產分
    割登記，與事實不符，尚有未洽，對於被告犯罪地點，未予
    明確認定，亦有不妥。檢察官依告訴人之請求，上訴意旨，
    認原審量刑過輕，被告上訴意旨，仍執前詞，否認犯罪，各
    指摘原判決不當，雖均無理由，但原判決既有上述可議之處
    ，仍應由本院將原判決撤銷改判，審酌被告犯罪所取得之利
    益不少，但尚無犯罪紀錄，素行佳，有臺灣高等法院被告全
    國前案紀錄表附卷可按，囿於女兒外嫁不繼承父母遺產之民
    間的習俗，一時貪念，觸犯刑章，於本院審理中，已與告訴
    人己○○及被害人戊○○達成和解，告訴人並於本院歷審表
    明寬恕被告等一切情狀，從寬量處如主文第二項所示之刑，
    以示懲儆。被告行為後，依九十年一月四日新修正之刑法第
    四十一條第一項前段規定：「犯最重本刑為五年以下有期徒
    刑以下之刑之罪，而受六個月以下有期徒刑或拘役之宣告，
    因身體、教育、職業、家庭之關係或其他正當事由，執行顯
    有困難者，得以一元以上三元以下折算一日，易科罰金。」
    ，並於同年月十日經總統公布施行，依刑法第二條第一項前
    段從新從輕原則，與舊法第四十一條比較，應以新法有利於
    被告，併就上開之宣告刑，諭知易科罰金之折算標準。末查
    ，被告前未曾受有期徒刑以上刑之宣告，此有臺灣高等法院
    被告全國前案紀錄表一份在卷可稽，其因一時失慮，致罹刑
    章，經此偵審程序教訓，當知所警惕而無再犯之虞，並促被
    告與其兄弟姐妹和睦，本院認其所宣告之刑，以暫不執行為
    適當，爰併諭知緩刑二年，以資惕勵。
四、據上論斷，應依刑事訴訟法第369條第1項前段、第364條 、
    第299條第1項前段，刑法第216條、第210條、第214條、第3
    39條第1項、第2項、第55條、第74條第1款、修正後刑法第4
    1條第1項前段，罰金罰鍰提高標準條例第1條前段、第2條，
    判決如主文。
本案經檢察官辛○○到庭執行職務。
中　　華　　民　　國　　94　　年　　12　　月　　27　　日
              刑事第六庭  審判長法　官　李　文　雄
                                法　官　劉　連　星
                                法　官　邱　顯　祥
上列正本證明與原本無異。
如不服本判決應於收受送達後十日內向本院提出上訴書狀，其未
敘述上訴之理由者並得於提起上訴後十日內向本院補提理由書（
均須按他造當事人之人數附繕本）。
                                書記官　江　玉　萍
中　　華　　民　　國　　94　　年　　12　　月　　28　　日
附表：
┌──┬────────────────────┬───┬─────────┐
│編號│　　　 土　　　地　　　標　　　示       │權　利│分割後歸屬之繼承人│
│    ├──┬───┬──┬───┬──────┤　    ├────┬────┤
│    │ 縣 │鄉　鎮○ 段 │地　號│面積（公頃）│持　分│姓    名│持　　分│
├──┼──┼───┼──┼───┼──────┼───┼────┼────┤
│ １ │彰化│埔心鄉│霖鳳│十　　│○．八八六一│3/8   │丁○○  │3/8     │
├──┼──┼───┼──┼───┼──────┼───┼────┼────┤
│ ２ │彰化│埔心鄉│霖鳳│十一　│○．○一九五│3/8   │丁○○  │3/8     │
├──┼──┼───┼──┼───┼──────┼───┼────┼────┤
│ ３ │彰化│埔心鄉│霖鳳│四一　│○．一八五四│2/4   │丁○○  │2/4     │
├──┼──┼───┼──┼───┼──────┼───┼────┼────┤
│ ４ │彰化│埔心鄉│霖鳳│四三　│○．○五四○│2/4   │丁○○  │2/4     │
├──┼──┼───┼──┼───┼──────┼───┼────┼────┤
│ ５ │彰化│埔心鄉│霖鳳│一三八│○．八○○六│3/40  │丁○○  │3/40    │
├──┼──┼───┼──┼───┼──────┼───┼────┼────┤
│ ６ │彰化│埔心鄉│霖鳳│一三九│○．七五九一│3/40  │丁○○  │3/40    │
├──┼──┼───┼──┼───┼──────┼───┼────┼────┤
│ ７ │彰化│埔心鄉│霖鳳│一四○│○．八八六八│3/40  │丁○○  │3/40    │
├──┼──┼───┼──┼───┼──────┼───┼────┼────┤
│ ８ │彰化│埔心鄉│霖鳳│一五九│○．六六○五│3/40  │丁○○  │3/40    │
├──┼──┼───┼──┼───┼──────┼───┼────┼────┤
│ ９ │彰化│埔心鄉│霖鳳│一六○│○．六七九○│530/  │丁○○  │530/    │
│    │    │      │    │      │            │7070  │        │7070    │
├──┼──┼───┼──┼───┼──────┼───┼────┼────┤
│ １０ │彰化│埔心鄉│霖鳳│九九　│○．三八四六│2/12  │丁○○  │14/120  │
│    │    │      │    │      │            │      │張玉  │1/120   │
│    │    │      │    │      │            │      │張春祥  │1/120   │
│    │    │      │    │      │            │      │張結在  │2/120   │
│    │    │      │    │      │            │      │乙○○  │2/120   │
├──┼──┼───┼──┼───┼──────┼───┼────┼────┤
│  │彰化│埔心鄉│霖鳳│一四六│○．五五二六│2/12  │丁○○  │14/120  │
│    │    │      │    │      │            │      │張玉  │1/120   │
│    │    │      │    │      │            │      │張春祥  │1/120   │
│    │    │      │    │      │            │      │張結在  │2/120   │
│    │    │      │    │      │            │      │乙○○  │2/120   │
├──┼──┼───┼──┼───┼──────┼───┼────┼────┤
│  │彰化│埔心鄉│霖鳳│三五  │○．四四五  │2/4   │乙○○  │2/4     │
├──┼──┼───┼──┼───┼──────┼───┼────┼────┤
│  │彰化│埔心鄉│霖鳳│三六  │○．一五二七│2/4   │乙○○  │2/4     │
├──┼──┼───┼──┼───┼──────┼───┼────┼────┤
│  │彰化│埔心鄉│霖鳳│九七  │○．○○一七│73/167│乙○○  │73/167  │
├──┼──┼───┼──┼───┼──────┼───┼────┼────┤
│  │彰化│埔心鄉│霖鳳│九八  │○．一五六八│73/167│乙○○  │73/167  │
└──┴──┴───┴──┴───┴──────┴───┴────┴────┘
                                                    Ｒ
